【裁判字號】    95,上,368
【裁判日期】    950926
【裁判案由】    分配共有物
【裁判全文】
臺灣高等法院民事判決                   95年度上字第368號
    上  訴  人  甲○○
                丙○○
    被上訴人    丁○○○
    訴訟代理人  陳福寧律師
    被上訴人    乙○○
上列當事人間請求分配共有物事件，上訴人對於中華民國95年3
月27日臺灣臺北地方法院95年度訴字第1131號第一審判決提起上
訴，並為訴之變更、追加，經本院於95年9月12日言詞辯論終結
，茲判決如下：
    主  文
變更及追加之訴駁回。
變更及追加之訴訴訟費用由上訴人負擔。
    事  實
甲、上訴人方面：
一、聲明：
  (一)先位聲明：被上訴人應於附圖所示綠色部分開設通道供上訴
    人通行，並將附圖所示紅色部分之露台上方之遮雨棚拆除。
  (二)備位聲明：被上訴人應以新台幣（下同）二百萬元購買附圖
    所示紅色部分之露台。
二、陳述：除與原判決記載相同者，茲予引用外，補稱略以：
  (一)台北市○○○路○段269號建物（下稱系爭建物）9樓室外如
    附圖所示紅色部分之露台（以下稱系爭露台）屬系爭建物之
    一部分，計有22.461坪，應由系爭建物之各屋主共有共用，
    並按土地持分之比例分配給各屋主，不應由9樓之屋主獨占
    。上訴人於申請建照圖上蓋章，僅表示可如此建造，而非同
    意將系爭露台無條件贈予被上訴人。
  (二)系爭建物係新建完成之大樓，具有百年之壽命，系爭露台可
    供使用100年，不應以暫時未被利用，認定將來亦不被利用
    。
  (三)系爭露台上方之遮雨棚（以下稱系爭遮雨棚）乃被上訴人違
    建，應予拆除。
三、證據：除援用原審所提出者外，補提房屋及露台平面圖與照
    片四幀為證。
乙、被上訴人方面：
一、聲明：變更及追加之訴駁回。
二、陳述：除與原判決記載相同者，茲予引用外，補稱略以：
  (一)被上訴人鄭怜所有系爭建物9樓之房地，由被上訴人乙○
    ○承受後，現已移轉予訴外人楊淑芬，被上訴人就爭建物已
    無專有部分。系爭露台屬建築物之共用部分，無法單獨分離
    而為移轉，因此上訴人請求被上訴人買受系爭露台，於法未
    合。
  (二)系爭建物第9層之平面圖業據台北市政府工務局核准，而依
    該平面圖所示，除系爭建物9樓住戶外，其他區分所大權人
    無法進入及使用系爭露台，因此上訴人無權要求被上訴人於
    專有部分另開闢通道，供其進入及使用系爭露台。
  (三)被上訴人已非房屋所有人，上訴人請求被上訴人拆除系爭遮
    雨棚，為無理由。
三、證據：除援用原審所提出者外，補提平面圖為證。
    理  由
一、上訴人於原審依不當得利請求被上訴人給付，於本院審理時
    ，變更為先位聲明請求被上訴人於附圖所示綠色部分開設通
    道，並追加被上訴人應系爭遮雨棚拆除，備位聲明請求被上
    訴人購買系爭露台，核與民事訴訟法第446條第1項但書、第
    255條第1項第1款之規定相符，應先敘明。
二、上訴人主張：坐落於台北市○○區○○段3小段367地號（下
    稱367地號）、面積222平方公尺土地為上訴人所共有，各有
    應有部分2分之1；坐落台北市○○區○○段3小段368地號（
    下稱368地號）土地、面積151平方公尺，為被上訴人鄭怜
    與訴外人陳俊明等共有，嗣上開二筆土地共有人訂立合建契
    約，並於建築完成後，由上訴人取得系爭建物應有部分59.
    52%，鄭怜及其他共有人取得應有部分40.48%，因此系爭
    露台應為全體土地共有人所共有，且應設立專用通道。惟系
    爭建物建造當時並未設立專用通道，致1至8樓住戶必須經由
    9樓之住宅始能使用系爭露台，被上訴人自應開闢通道供其
    他住戶使用或買受系爭露台，又被上訴人違建加蓋系爭遮雨
    棚，應予拆除等情，先位聲明求為命被上訴人於附圖所示綠
    色部分開設通道供上訴人通行，並將系爭遮雨棚拆除；備位
    聲明求為命被上訴人以新台幣（下同）200萬元購買系爭露
    台之判決。
    被上訴人則以：系爭建物未設通往系爭露台通道，為房屋建
    造之初即為此設計，且上訴人亦在申請建築執照建築圖及建
    物申請書上蓋章，可見上訴人對此狀況已為同意，上訴人不
    能經由專用通道使用系爭露台，為上訴人所預見，上訴人與
    鄭怜之分屋協議中已併為考量。況上訴人已非系爭建物之
    所有人，且未占用系爭露台，上訴人請求被上訴人開設通道
    、拆除系爭遮雨棚或購買系爭露台等，均於法不合等語，資
    為抗辯。
三、物權，除本法或其他法律有規定外，不得創設，民法第757
    條定有明文。又關於數人區分一建築物，而各有其一部者，
    其通行權之規定，同法第800條固規定一部分之所有人，有
    使用他人正中宅門之必要者，得使用之，但另有特約或另有
    習慣者，從其特約或習慣，然並未准許建築物之區分所有人
    ，為使用建築物之某部分，得請求他區分所有人於其專有部
    分開設通道，上訴人復不能舉出其他法律依據得為此項請求
    ，是上訴人請求被上訴人應於附圖所示綠色部分開設通道供
    上訴人通行，顯無依據。
四、拆除系爭遮雨棚，為事實上處分行為，因此，必須就系爭遮
    雨棚有處分權之人，始得為之。又除法律別有規定外，僅所
    有人得就物為事實上處分，觀同法第756條之規定亦明。又
    動產因附合而為不動產之重要成分者，不動產所有人，取得
    動產所有權，同法第811條亦有明文。系爭遮雨棚係於系爭
    建物9樓之房屋外加蓋，成為建物之一部分，經上訴人自承
    在卷（本院卷8頁），且有上訴人所提出之照片附卷可據（
    本院卷10、11頁），依上開規定，由該9樓房屋所有人取得
    所有權，僅該房屋所有人有拆除之權。查上訴人於95年9月
    12 日本院言詞辯論時，追加請求被上訴人應拆除系爭遮雨
    棚，然被上訴人鄭怜已於94年6月15日將該房屋移轉予被
    上訴人乙○○，被上訴人乙○○則於95年5月12日再移轉予
    楊淑芳，有上訴人提出之建物登記謄本可據，是上訴人請求
    拆除系爭遮雨棚時，被上訴人已均非該屋所有人而無拆除之
    權，則上訴人請求被上訴人拆除，即無依據。從而，上訴人
    先位請求被上訴人開設通道及拆除系爭遮雨棚，均無理由，
    不應准許。
五、稱買賣者，謂當事人約定一方移轉財產權於他方，他方支付
    價金之契約。當事人就標的物及其價金互相同意時，買賣契
    約即為成立，民法第345條亦有明文。買賣既為契約行為，
    基於契約自由原則，除法律另有規定外，應本於當事人自由
    之意思，無從依法院之判決，強制其成立買賣契約。法律並
    未規定共有人逾越其應有部分而使用共有物時，他共有人得
    請求其購買逾越之部分，是即令被上訴人逾越其應有部分而
    使用系爭露台，上訴人亦不得請求被上訴人應購買系爭露台
    ，上訴人為此請求，自無依據，不應准許。
六、綜上所述，上訴人之主張，均不足採，其先位請求被上訴人
    於附圖所示綠色部分開設通道供上訴人通行，並將系爭遮雨
    棚拆除；備位請求被上訴人以200萬元購買系爭露台，均無
    理由，應予駁回。
七、據上論結，本件變更及追加之訴為無理由。依民事訴訟法第
    78條，判決如主文。
中    華    民    國    95    年    9     月    26    日
                    民事第九庭
                        審判長法  官   黃熙嫣
                              法  官   李昆曄
                              法  官   呂太郎
正本係照原本作成。
如不服本判決，應於收受送達後20日內向本院提出上訴書狀，其
未表明上訴理由者，應於提出上訴後20日內向本院補提理由書狀
（均須按他造當事人之人數附繕本）上訴時應提出委任律師或具
有律師資格之人之委任狀；委任有律師資格者，另應附具律師資
格證書及釋明委任人與受任人有民事訴訟法第466條之1第1項但
書或第2項（詳附註）所定關係之釋明文書影本。
中    華    民    國    95    年    9     月    28    日
                              書記官   黃千鶴
附註：
民事訴訟法第466條之1（第1項、第2項）：
對於第二審判決上訴，上訴人應委任律師為訴訟代理人。但上訴
人或其他法定代理人具有律師資格者，不在此限。
上訴人之配偶、三親等內之血親、二親等內之姻親，或上訴人為
法人、中央或地方機關時，其所屬專任人員具有律師資格並經法
院認為適當者，亦得為第三審訴訟代理人。


司法院資訊處製作；財團法人民間司法改革基金會備份。
